【裁判字號】    94,重上,550
【裁判日期】    950606
【裁判案由】    返還所有物
【裁判全文】
臺灣高等法院民事判決                 94年度重上字第550號
上  訴  人  丙○○
訴訟代理人  李莉卿律師
被  上訴人  甲○○
訴訟代理人  乙○○
上列當事人間請求返還所有物事件，上訴人對於中華民國94年 9
月2日臺灣士林地方法院94年度重訴字第102號第一審判決提起上
訴，經本院於95年5月23日言詞辯論終結，判決如下：
    主  文
原判決廢棄。
被上訴人在第一審之訴駁回。
第一、二審訴訟費用，由被上訴人負擔。
    事實及理由
一、被上訴人主張：伊與上訴人之配偶連月雲有金錢往來，於民
    國（下同）92年6 月19日，上訴人夥同其岳父、長子及司機
    ，至伊所開設之翰昇畫廊，搬走店內如原判決附表所示之物
    ，並表明願以估價單上經折扣後之價值新台幣 （下同）612
    萬7611元抵償伊向連月雲所借之金額。詎上訴人搬走開物品
    後，未依約抵償伊積欠連月雲之債務，嗣連月雲仍以臺灣板
    橋地方法院93年度重訴字第126 號民事訴訟向伊請求全額債
    務950萬元， 並於訴訟中並否認有前揭抵償之事實，該案業
    經判決確定，足見上訴人並無法律上理由占有如原判決附表
    所示之物，爰依不當得利及所有物返還請求權請求上訴人返
    還之等語。並聲明：上訴人應將如原判決附表所示之物返還
    被上訴人。
二、上訴人則以： 被上訴人除積欠伊配偶連月雲950萬元借款外
    ，並冒標上訴人合會會款240萬元， 故被上訴人向連月雲表
    示願以其所有之畫提供擔保，承諾一定還款，因而連月雲委
    託伊至被上訴人畫廊，因被上訴人央求而搬走如原判決附表
    所示之物，當時有伊岳父及友人胡旭成陪同，並無強行取走
    之事。如原判決附表所示之物係被上訴人為擔保其積欠伊與
    連月雲之債務而交付，至於連月雲於臺灣板橋地方法院93年
    度重訴字第126 號民事訴訟中否認伊取走如原判決附表所示
    之物與其債權有關，係訴訟上防禦手段，且其金額亦係被上
    訴人自行所寫，連月雲並未同意以該金額抵償債權。伊依質
    權而占有該物，又原判決附表所示之物業經拍賣，已為他人
    拍定，上訴人已非占有人，被上訴人請求返還，並無理由等
    語，資為抗辯。
三、本件原審對於被上訴人之請求，為其勝訴之判決，上訴人聲
    明不服，提起上訴，上訴聲明：(一)原判決廢棄；(二)被上訴人
    在第一審之訴駁回。被上訴人答辯聲明則求為判決駁回上訴
    。
四、兩造不爭執部分： (一)連月雲對被上訴人有債權950萬元。(二)
    另外上訴人主張對被上訴人有會款債權240萬元 （被上訴人
    否認其為債務人，主張債務人為其配偶），會單上之會首是
    被上訴人之妻。 (三)92年6月19日上訴人自被上訴人之畫廊搬
    走如原判決附表所示之物，當天被上訴人並簽立如原判決原
    證1所示之估價單一式三聯，第二聯在上訴人手中， 上訴人
    並在第一聯上面簽名（上訴人主張金額部份是被上訴人自己
    寫的，上訴人不承認）。
五、經本院整理爭點為：上訴人目前是否占有如原判決附表所示
    之物？上訴人是否無法律原因受有利益？
  (一)按所有人對於無權占有或侵奪其所有物者，得請求返還之。
    對於妨害其所有權者，得請求除去之。有妨害其所有權之虞
    者，得請求防止之。民法第767條定有明文。 又請求返還所
    有物之訴，應以現在占有該物之人為被告，如非現在占有該
    物之人，縱令所有人之占有係因其人之行為而喪失，所有人
    亦僅於此項行為具備侵權行為之要件時，得向其人請求賠償
    損害，要不得本於物上請求權，對之請求返還所有物（最高
    法院29年上字第1061號判例參照）。
  (二)經查：本件被上訴人請求上訴人返還物品為「 九龍屏風1組
    」、「蕭進興全國展1幅」、「小口大肚瓶1個」、「黃君璧
    名作品七才1幅」、「高義煌一套四連屏1套」、「王翬六條
    屏1套」、「台北造境掛軸1幅」、「胡念組-暮野歸人1幅」
    、「十二屆全國美展-雨景1幅」、「胡念組-江行日當中1幅
    」、「初春蕭進興1幅」、「瑪瑙石駿馬1個」總計12件（下
    稱系爭物品，見原審卷第10頁），經原審於94年9月2日判決
    上訴人應將系爭物品如數返還被上訴人；惟被上訴人另一債
    權人連月雲於同年月9 日另向臺灣板橋地方法院民事執行處
    聲請對系爭物品追加執行（ 即案號93年度民執公字第30475
    號，見本院卷第19-20頁）， 並由該院囑託原法院民事執行
    處執行，原法院民事執行處遂於94年11月3 日實施強制執行
    ，將上開12件物品予以標封並實施占有後鑑價（見本院卷第
    21頁、50-51頁），並經拍賣受償73萬元（見本院卷第73 頁
    ），顯見上訴人並未占有系爭物品，揆諸上開說明，被上訴
    人自不得請求上訴人返還系爭所有物，上訴人上開抗辯洵屬
    有據。
  (三)次按無法律上之原因而受利益，致他人受損害者，應返還其
    利益。雖有法律上之原因，而其後已不存在者，亦同。民法
    第179條定有明文。 經查，本件上訴人原所占有系爭物品，
    既經被上訴人另一債權人連月雲聲請執行並拍賣，已如前述
    ，上訴人即無受占有系爭物品之利益可言，是以，被上訴人
    於原審主張依不當得利求為判決，自無理由，不應准許。
六、綜上，上訴人並未占有系爭物品，被上訴人請求上訴人應將
    系爭物品返還，為無理由，不應准許。原審未察，為被上訴
    人勝訴之判決，自有未洽。上訴意旨，指摘原判決不當，求
    予廢棄改判，為有理由，自應由本院將原判決廢棄改判如主
    文第二項所示。
七、本件事證已臻明確，兩造其餘攻擊防禦方法，核與判決結果
    已不生任何影響，不再贅述，併此敘明。
八、據上論結，本件上訴為有理由，爰依民事訴訟法第450條、
    第78條，判決如主文。
中    華    民    國    95    年    6     月    6     日
                  民事第三庭審判長法  官  林敬修
                                  法  官  張靜女
                                  法  官  劉勝吉
正本係照原本作成。
如不服本判決，應於收受送達後20日內向本院提出上訴書狀，其
未表明上訴理由者，應於提出上訴後20日內向本院補提理由書狀
（均須按他造當事人之人數附繕本）上訴時應提出委任律師或具
有律師資格之人之委任狀；委任有律師資格者，另應附具律師資
格證書及釋明委任人與受任人有民事訴訟法第466 條之1第1項但
書或第2項（詳附註）所定關係之釋明文書影本。
中    華    民    國    95    年    6     月    7     日
                                  書記官  李翠齡
附註：
民事訴訟法第466條之1（第1項、第2項）：
對於第二審判決上訴，上訴人應委任律師為訴訟代理人。但上訴
人或其他法定代理人具有律師資格者，不在此限。
上訴人之配偶、三親等內之血親、二親等內之姻親，或上訴人為
法人、中央或地方機關時，其所屬專任人員具有律師資格並經法
院認為適當者，亦得為第三審訴訟代理人。


司法院資訊處製作；財團法人民間司法改革基金會備份。
